【裁判字號】    99,台上,853
【裁判日期】    990513
【裁判案由】    請求返還借款
【裁判全文】
最高法院民事判決              九十九年度台上字第八五三號
上  訴  人  甲 ○ ○
訴訟代理人  洪 紹 恒律師
            韓 世 祺律師
被 上訴 人  乙○○○
            丙 ○ ○
            丁 ○ ○
上列當事人間請求返還借款事件，上訴人對於中華民國九十九年
一月十九日台灣高等法院第二審判決（九十八年度上字第二三八
號），提起上訴，本院判決如下：
    主  文
原判決廢棄，發回台灣高等法院。
    理  由
本件原審維持第一審所為上訴人敗訴之判決，駁回其上訴，無非
以：上訴人提出被上訴人之被繼承人陳維仁先前於民國九十三年
三月二十六日書立載有：「茲向大哥甲○○先生於民國九十二年
八月五日借新台幣壹佰參拾萬元整，另於九十三年三月二十六日
再向大哥借款新台幣參佰伍拾萬元整。以此立據。備注（註）利
息以台新銀行利息為準。立據人：陳維仁」字樣之借據（下稱系
爭借據）一紙，被上訴人固不否認其形式上之真正，惟否認上訴
人曾基於借貸合意而交付金錢。則上訴人依民事訴訟法第二百七
十七條規定，即應就其主張與陳維仁間成立系爭借款之事實，有
舉證之責任。查上訴人陳述其與陳維仁間之資金往來情形如次：
陳維仁與上訴人以共有之不動產設定抵押權供借款擔保共同向台
新銀行江翠分行借款新台幣（下同）一千二百萬元，核撥至上訴
人帳戶，上訴人於收受貸款後於九十二年八月十二日領取現金五
百三十萬元，將其中三百三十萬元匯入訴外人陳許秀貞即上訴人
之妻在台北縣板橋市農會（下稱板橋農會）之帳戶，其中二百萬
元匯入上訴人在土地銀行帳戶，並於同日領取現金一百四十萬元
；上訴人於九十二年八月十四日領取台新銀行帳戶中之六百六十
萬元匯至訴外人潘玉雲即上訴人之媳在板橋農會之帳戶；陳許秀
貞另向板橋農會借款三百五十萬元於九十三年二月十二日撥至陳
許秀貞之帳戶，同日轉匯至上訴人在台新銀行帳戶，上訴人於同
日領取現金三百五十萬元；陳維仁於九十三年九月十三日自日盛
銀行板橋分行、合作金庫板橋分行分別匯款九十四萬元、二十五
萬元與上訴人，被上訴人乙○○○亦於同日自合作金庫板橋分行
匯入一百萬元，共計二百十九萬元；陳維仁復於九十三年十一月
二十二日自第一銀行匯款六十萬元與上訴人，並於九十五年十二
月二十八日給付現金一萬五千六百元並存入上訴人之帳戶。被上
訴人對上訴人此金錢往來情形所為之陳述並上訴人提出之證據，
並不爭執。惟此陳維仁、被上訴人乙○○○匯款及給付現金予上
訴人，參酌陳維仁書立之系爭借據，固足以證明陳維仁確曾向上
訴人借款，並返還借款共二百八十萬五千六百元與上訴人，但據
此尚不足以證明上訴人究竟貸與總金額若干。蓋上訴人雖曾於九
十二年八月十二日自上訴人土地銀行帳戶領取現金一百四十萬元
，復於九十三年二月十二日自上訴人之台新銀行帳戶領取現金三
百五十萬元，前後共計四百九十萬元，雖有領款，但用途多端，
據此尚不足以證明上訴人確實將該等款項貸與陳維仁。且上訴人
主張陳維仁向上訴人借款共四百八十萬元，其金額亦與上訴人所
領取之上開現金金額不符。被上訴人否認上訴人與陳維仁間有消
費借貸之合意及約定利息乙節，應屬可信。至於陳維仁於九十四
年七月間書立「台新銀行陳維仁分攤貸款利息支付紀錄」載：「
1.本項貸款為雙方共有財產文化路一段一八三號抵押借款之其中
項下。2.雙方言定貸款具名人為甲○○（即上訴人）。3.雙方互
保之保證人為陳維仁、陳俊儒、許秀真。」又依該紀錄所示，陳
維仁自九十二年九月間起至九十三年二月間止，所分貸本金金額
為一百三十萬元，復於九十三年二月份所示備註欄並註明：「2/
26又多分貸到本350,000 」等情，被上訴人否認該項紀錄為真正
，且上訴人主張貸與三百五十萬元與陳維仁，但上開紀錄所示卻
僅為35萬元，顯然不符。又依上開紀錄所示，上訴人依序於九十
二年九月間貸與一百三十萬元、九十三年三月間貸與四百八十萬
元、及九十三年九月間貸與二百零一萬元，與上訴人主張其貸與
陳維仁之時間、金額不符。除陳維仁返還金額部分外，上訴人既
不能舉證證明確實另交付相當系爭借款金額與陳維仁，則其依據
消費借貸、繼承之法律關係，請求被上訴人連帶給付二百萬元本
息，即屬無據等詞，為其判斷之基礎。
按判決書理由項下，應記載關於攻擊或防禦方法之意見，民事訴
訟法第二百二十六條第三項定有明文；法院為原告敗訴之判決，
而其關於攻擊方法之意見，有未記載於判決理由項下者，即為同
法第四百六十九條第六款所謂判決不備理由。查本件上訴人於原
審對其主張貸與並交付陳維仁三百五十萬元款項部分之事實，具
狀陳報更正為：系爭借款三百五十萬元實係陳維仁於九十三年二
月二十六日提供其在合作金庫板橋分行第0000000000
000帳戶，由伊填載國內匯款申請書將該筆借款匯入上揭帳戶
，或因歷時多年記憶稍有模糊，之前主張與實情稍有出入云云，
並提出台新銀行國內匯款申請書（兼取款憑條）影本為證據方法
（見原審卷第九八、九九頁），自屬重要攻擊方法，且攸關系爭
借貸關係存在與否之判斷。原審未於判決理由項下記載何以不足
採之意見，遽為不利於上訴人之論斷，難謂無判決不備理由之違
法。上訴論旨，指摘原判決為不當，聲明廢棄，非無理由。
據上論結，本件上訴為有理由。依民事訴訟法第四百七十七條第
一項、第四百七十八條第二項，判決如主文。
中    華    民    國  九十九  年    五    月   十三   日
                      最高法院民事第七庭
                          審判長法官  劉  福  聲
                                法官  鄭  玉  山
                                法官  黃  義  豐
                                法官  劉  靜  嫻
                                法官  袁  靜  文
本件正本證明與原本無異
                                      書  記  官
中    華    民    國  九十九  年    五    月  二十五  日
                                                      Ｑ

司法院資訊處製作；財團法人民間司法改革基金會備份。
